臺灣新竹地方法院交通事件裁定　　　　100年度交聲字第186號
移送機關即
原處分機關　交通部公路總局新竹區監理所新竹市監理站
異　議　人
即受處分人　沈杏錦
上列異議人即受處分人因違反道路交通管理處罰條例案件，對於
交通部公路總局新竹區監理所新竹市監理站民國100 年3 月24日
竹監新四字第裁51-E00000000號道路交通管理事件裁決處分聲明
異議，本院裁定如下：
    主  文
原處分撤銷。
沈杏錦汽車駕駛人，駕駛汽車肇事致人受傷而逃逸，吊銷其駕駛
執照，壹年內不得考領。
    理  由
一、按受處分人，不服主管機關所為之處分，得於接到裁決書之
    翌日起20日內，向管轄地方法院聲明異議；又交通法庭認為
    聲明異議有理由者，應以裁定將原處分經聲明異議部分撤銷
    ，並自為裁定，道路交通管理處罰條例第87條第1 項、道路
    交通事件處理辦法第19條前段分別定有明文。次按汽車駕駛
    人駕駛汽車肇事致人受傷或死亡者，應即採取救護措施及依
    規定處置，並通知警察機關處理，不得任意移動肇事汽車及
    現場痕跡證據，違反者處新臺幣（下同）3,000元以上9,000
    元以下罰鍰；前項駕駛人肇事致人受傷而逃逸者，吊銷其駕
    駛執照；汽車駕駛人，曾依本條例其他各條規定吊銷駕駛執
    照者，1 年內不得考領駕駛執照，道路交通管理處罰條例第
    62條第3 項前段、第4 項前段、第67條第3 項亦分別明定。
二、原處分意旨略以：異議人即受處分人沈杏錦（以下簡稱異議
    人）於民國99年12月24日晚間10時27分許，駕駛車牌號碼95
    66- NR號自用小客車行經新竹市○○路與新香街交岔路口時
    ，不慎撞及由案外人吳唯農所騎乘、搭載其妻林依璇之車牌
    號碼MU8-728 號重型機車，致案外人吳唯農受有右腰、左膝
    及右小腿挫傷等傷勢。詎異議人已可預見案外人吳唯農已受
    傷，竟未加照護處理旋即駕駛前開自用小客車駛離現場逃逸
    。嗣經警依案外人吳唯農所記下之車號循線查獲，並填掣竹
    市警交字第E00000000 號舉發違反道路交通管理事件通知單
    （下稱舉發通知單）移送原處分機關處理，原處分機關調查
    後認異議人有前開違規行為，乃於100 年3 月24日依道路交
    通管理處罰條例第62條第3 項前段（原處分書漏載）、第4
    項、第67條第3 項及違反道路交通管理事件統一裁罰基準及
    處理細則第41、43、44、67條規定，以竹監新四字第裁51-E
    00000000號違反道路交通管理事件裁決書（下稱裁決書），
    認定異議人有「汽車駕駛人駕駛汽車肇事致人受傷而逃逸」
    之違規事實而裁處罰鍰6,000 元，吊銷駕駛執照，1 年內不
    得考領駕駛執照。
三、聲明異議意旨略以：異議人因公共危險案件，業經偵查終結
    ，認應為緩起訴處分，對於公共利益之維護，認以緩起訴為
    適當，於收受臺灣新竹地方法院檢察署執行緩起訴處分命令
    通知書之2 個月內，向臺灣新竹地方法院檢察署指定之自治
    團體或公益團體支付2 萬元，為此請求減免罰鍰6,000 元，
    爰依法聲明異議等語。
四、本件異議人肇事致人受傷逃逸係一個交通違規行為，有關其
    違規行為處罰效果之罰鍰、吊銷駕駛執照、禁考1 年等，係
    依據同一法律規定（即道路交通管理處罰條例第62條第3 項
    前段、第4 項、第67條第3 項）所為之處罰，其處罰方式雖
    有3 種，但實際上為單一處分，無法割裂，與該項交通違規
    行為是否存在亦均無從分離，法院於審理時，應先確定異議
    人是否確有交通違規行為事實，再決定原處分機關所適用之
    法律有無錯誤。從而，異議人雖陳明僅就罰鍰部分聲明異議
    ，其餘處罰部分並未提及，惟該吊銷駕駛執照、禁考部分，
    與其交通違規行為是否存在既無從分離，法院自應全部予以
    審理，合先敘明（臺灣高等法院98年法律座談會第23號提案
    研討結果參照）。
五、經查，本件異議人於99年12月24日晚間10時27分許，駕駛車
    牌號碼9566- NR號自用小客車行經新竹市○○路與新香街交
    岔路口時，不慎撞及由案外人吳唯農所騎乘、搭載其妻林依
    璇之車牌號碼MU8- 728號重型機車，致案外人吳唯農受有右
    腰、左膝及右小腿挫傷等傷勢因而逃逸等情，為異議人所不
    爭執，並有上開舉發通知單、裁決書、異議人警詢暨偵訊筆
    錄、案外人吳唯農及林依璇警詢暨偵訊筆錄、案外人吳唯農
    之新竹國泰綜合醫院診斷證明書、新竹市○○○○○道路交
    通事故肇事逃逸追查表、道路交通事故現場圖、道路交通事
    故調查報告表（一）（二）及道路交通事故照片12張附卷可
    稽，堪認為真實。
六、原處分關於罰鍰部分：
（一）按94年2 月5 日公布，95年2 月5 日施行之行政罰法第26
      條規定：「一行為同時觸犯刑事法律及違反行政法上義務
      規定者，依刑事法律處罰之。但其行為應處以其他種類行
      政罰或得沒入之物而未經法院宣告沒收者，亦得裁處之。
      前項行為如經不起訴處分或為無罪、免訴、不受理、不付
      審理之裁判確定者，得依違反行政法上義務規定裁處之」
      。又所謂「其他種類行政罰」，係指違反行政法上之義務
      應受裁罰性之不利處分，依行政罰法第2 條規定，包括限
      制或禁止行為之吊扣證照處分及禁考證照處分在內。究其
      立法目的，一行為同時觸犯刑事法律及違反行政法上義務
      規定時，由於刑罰與行政罰同屬對不法行為之制裁，而刑
      罰之懲罰作用較強，故依刑事法律處罰，即足資警惕時，
      實無一事二罰再處行政罰之必要；且刑事法律處罰，由司
      法機關依法定程序為之，較符合正當法律秩序，應予優先
      適用，但罰鍰以外之沒入或其他種類行政罰，因兼具維護
      公共秩序之作用，為達行政目的，行政機關仍得併予裁處
      。是汽車駕駛人駕駛汽車肇事致人受傷而逃逸之行為，如
      同時涉犯刑法第185 條之4 之公共危險罪嫌者，道路交通
      主管機關除依上開行政罰法第26條第1 項但書規定，處以
      其他種類行政罰外（例如吊銷駕駛執照、禁考駕駛執照）
      外，關於行政罰鍰部分，即應依行政罰法第26條、道路交
      通管理處罰條例第10條等規定移送地方法院檢察署依刑事
      案件程序處理，嗣後如無行政罰法第26條第2 項所規定之
      經不起訴處分或為無罪、免訴、不受理、不付審理之裁判
      確定等事由，即不得依道路交通管理處罰條例第62條第3
      項規定裁處行為人罰鍰之行政罰。
（二）次按行政罰法第26條明定「一行為不二罰」之原則，其應
      受行政罰之行為如經「不起訴處分或為無罪、免訴、不受
      理、不付審理」之裁判確定者，始得依違反行政法上義務
      規定裁處之，並未明列「緩起訴」處分在內，惟因緩起訴
      處分之最終使被告免於刑事訴追之效果，與「不起訴」處
      分之效果相類，是以行政罰法第26條第2 項解釋上是否包
      括緩起訴處分之情形在內，實非無疑。惟：1.就要件言，
      緩起訴處分係認被告有犯罪嫌疑，惟暫緩起訴，並課被告
      予一定之負擔或指示（同法第253 條之2 第1 項），此與
      不起訴處分係因犯罪嫌疑不足或其他法定事由（同法第25
      2 條、第253 條），且不得附條件或負擔，顯有不同。2.
      再者，檢察官之緩起訴處分，於緩起訴期間內如有：於
      期間內故意更犯有期徒刑以上刑之罪，經檢察官提起公訴
      者。緩起訴前，因故意犯他罪，而在緩起訴期間內受有
      期徒刑以上刑之宣告者。違背第253 條之2 第1 項各款
      之應遵守或履行事項情形之一者，檢察官得依職權或依告
      訴人之聲請撤銷原處分，繼續偵查或起訴，刑事訴訟法第
      253 條之3 第1 項定有明文。準此可認，經檢察官為緩起
      訴處分者，於緩起訴期間內，最終是否會被檢察官提起公
      訴，猶懸而未定，亦即緩起訴處分於猶豫期間內尚未具有
      實質之確定力，檢察官於緩起訴期間內，可對被告為繼續
      觀察，如被告顯無反省警惕之情或根本欠缺反省警惕之能
      力，檢察官仍得依職權或依告訴人之聲請，將被告緩起訴
      處分撤銷，此亦與不起訴處分之性質迥異。依前所述，行
      政罰法第26條第2 項既未明列緩起訴處分，自不宜擴張解
      釋法條中「不起訴處分」包含與其性質上仍有不同之緩起
      訴處分在內，況檢察官為緩起訴處分時，依刑事訴訟法第
      253 條之2 第1 項規定對被告所為之指示及課予負擔，對
      被告具有財產減少及自由受限之影響，已達到一般預防的
      作用及報應理念，性質上可謂刑事處分，即便緩起訴期間
      屆滿，而產生類似不起訴處分確定後禁止再訴之「實質確
      定力」，仍於認其屬刑事處罰乙節不生影響，基於一行為
      不二罰原則，異議人既已就其行為受到刑事處分，自不應
      因同一行為再受到國家的處罰（臺灣高等法院暨所屬法院
      96年法律座談會刑事類提案第36號研討結果參照）。準此
      ，自行政罰法第26條規定立法意旨為有利於行為人之解釋
      ，以及保障人民基本權，與法律規定明示其一排除其他原
      則之觀點，應認同一事實如經緩起訴處分確定者，亦有行
      政罰法第26條明定一行為不二罰原則之適用，故檢察官為
      緩起訴處分時如已對異議人課予指示及負擔，則於緩起訴
      處分確定後，除法律另有特別規定外（此部分詳如後述）
      ，行政機關應不得就同一行為，再為與刑罰相類之罰鍰處
      分。
（三）本件異議人肇事致人受傷逃逸之行為，同時涉犯道路交通
      管理處罰條例道路交通管理處罰條例第62條第3 項前段、
      第4 項前段規定及刑法第185 條之4 之公共危險罪，其涉
      犯公共危險罪部分，業經臺灣新竹地方法院檢察署檢察官
      於100 年2 月21日以100 年度偵字第1123號為緩起訴處分
      ，其期間為1 年，並應於收受執行緩起訴命令通知書之2
      個月內，向臺灣新竹地方法院檢察署指定之自治團體或公
      益團體支付2 萬元，經依職權送請再議，亦經臺灣高等法
      院檢察署於100 年4 月25日以100 年度上職議字第5165號
      處分書駁回在案，緩起訴期間為100 年4 月25日起至101
      年4 月24日止等情，此有臺灣新竹地方法院檢察署檢察官
      100 年度偵字第1123號緩起訴處分書、臺灣高等法院檢察
      署、100 年度上職議字第5165號處分書、臺灣新竹地方法
      院檢察署檢察官執行緩起訴處分命令通知書各1 份及臺灣
      高等法院被告前案紀錄表在卷可參，是本件異議人之前開
      緩起訴處分期間既於101 年4 月24日始告屆滿，揆諸前揭
      說明，原處分機關在異議人尚未經終局確定毋庸受刑事處
      罰前，逕於100年3 月24日裁處異議人罰鍰6,000元部分，
      即難謂適法。
七、又原處分機關依法另處異議人吊銷駕駛執照、1 年內禁考部
    分，核與徒刑之目的不同、種類殊異，乃為達維護用路權人
    生命、身體安全之裁罰性不利處分，依行政罰法第26條但書
    之規定，仍得裁處之。復按道路交通管理處罰條例第68條規
    定於94年12月14日修正公布，並自95年3 月1 日施行。修正
    前之道路交通管理處罰條例第68條原規定：「汽車駕駛人，
    因違反本條例及道路交通安全規則之規定，受吊扣或吊銷駕
    駛執照處分時，吊扣或吊銷其持有各級車類之駕駛執照」，
    其立法意旨在於違規行為對道路交通秩序之維持及道路交通
    安全已生較大之影響，故規定吊扣或吊銷其持有各級車類之
    駕駛執照，以限制其繼續駕車行駛道路之權利，其係屬駕駛
    行為之限制，並不因所持駕駛執照種類不同而有所差異。惟
    因考量原條文將違法或違規駕駛人所持有各級車類之駕駛執
    照一併吊銷或吊扣，失之過酷，對於人民工作與生活影響過
    鉅，有違比例原則，經與交通部協商後，乃將其中「受吊扣
    處分者，吊扣其持有各級車類之駕駛執照」部分之規定刪除
    ，則修正後道路交通管理處罰條例第68條之規定，既已刪除
    「吊扣」等字，而僅餘「吊銷」等字，依「明示其一，排除
    其他」之法理，該條應係明示排除「吊扣駕駛執照處分時，
    吊扣其持有各級車類之駕駛執照」之規定，而僅餘「吊銷駕
    駛執照處分時，始吊銷其持有各級車類之駕駛執照」之規定
    。查關於原處分裁處吊銷異議人駕駛執照、禁考1 年部分，
    乃裁罰性之不利處分，為維護交通安全，加強救護，減少被
    害人之死傷，促使駕駛人於肇事後，能對被害人即時救護，
    故依行政罰法第26條第1 項但書之規定，仍得裁處之，原處
    分機關關於異議人此部分之裁處，並無違誤。
八、綜上所述，異議人確有在裁決書所載時、地，為前揭交通違
    規行為，原處分機關依道路交通管理處罰條例第62條第4 項
    、第67條第3 項規定，吊銷異議人駕駛執照、1 年內不得考
    領之行政裁罰部分，核無違誤。惟原處分機關未予詳查，在
    緩起訴處分期間尚未期滿而未實質確定前，即逕依道路交通
    管理處罰條例第62條第3 項前段規定裁罰異議人罰鍰6,000
    元部分，顯與行政罰法第26條第1 項前段、第2 項之規定意
    旨有違。從而，應認異議人提起本件異議為有理由，本院自
    應將原處分撤銷，自為裁罰如主文第2 項所示，以資適法。
九、據上論斷，應依道路交通管理處罰條例第87條第2 項，道路
    交通事件處理辦法第19條前段，裁定如主文。
中    華    民    國   100    年    5     月    31    日
                   交通法庭法  官  張詠晶
以上正本證明與原本無異。
如不服本裁定，應於裁定送達後5日內向本院提出抗告狀。
                           書記官  蕭汝芳
中    華    民    國   100    年    5     月    31    日